【裁判字號】    98,訴,368
【裁判日期】    980909
【裁判案由】    遺產稅
【裁判全文】
高雄高等行政法院判決
                            98年度訴字第368號
                            民.
原      告  甲○○○
            丙○○
            乙○○
            丁○○
            戊○○
上5人共同
訴訟代理人  林維毅  律師
被      告  財政部高雄市國稅局
代  表  人  陳金鑑  局長
訴訟代理人  庚○○
            己○○
上列當事人間遺產稅事件，原告不服財政部中華民國98年5月4日
臺財訴字第09800087380號訴願決定，提起行政訴訟，本院判決
如下：
    主  文
原告之訴駁回。
訴訟費用由原告負擔。
    事實及理由
一、事實概要：緣被繼承人王銘全於民國91年9月23日死亡，繼
    承人即原告於核准延期期限內92年6月13日辦理遺產稅申報
    ，嗣原告於94年3月4日主張甲○○○為王銘全之配偶，自得
    依民法第1030條之1規定，行使剩餘財產差額分配請求權扣
    除額新臺幣（下同）9,651,976元，而自遺產總額中扣除；
    被告依申報及查得資料，核准剩餘財產差額平均分配數額計
    7,294,376元自遺產總額中扣除，並核定遺產總額為166,091
    ,242元，應納遺產稅額43,587,049元，並按所漏稅額3,379,
    334元處以1倍之罰鍰計3,379,300元（計至百元止）。原告
    不服，申經復查結果，未獲變更，提起訴願，亦遭駁回；原
    告復提起行政訴訟，仍遭本院以96年度訴字第174號判決駁
    回；原告不服，提起上訴，經最高行政法院以97年度裁字第
    724號裁定，駁回上訴確定。嗣原告甲○○○分別於97年12
    月30日、98年1月6日及同年月8日具文向被告主張略以：其
    所有坐落門牌高雄市三民區○○○路165號房屋（下稱系爭
    房屋）之實際完工日，非高雄市政府工務局使用執照所載之
    91年7月10日（竣工日），而應為建物所有權狀所載建築之
    完成日期91年10月8日，故該房屋為原告甲○○○於被繼承
    人死亡以後登記取得之財產，不應納入民法第1030條之1計
    算範圍云云，申請更正被繼承人王銘全遺產稅案之生存配偶
    剩餘財產分配請求權扣除額；案經被告以98年1月14日財高
    國稅審二字第0980003167號函否准其申請。原告不服，提起
    訴願，遭決定駁回，遂提起本件行政訴訟。
二、本件原告主張︰
(一)系爭房屋係婚姻關係消滅後，原告甲○○○始取得之財產，
    應不計入剩餘財產：1、系爭房屋依建物所有權狀所載，建
    築完成日期為91年10月8日，係於被繼承人死亡即91年9月23
    日以後，原告甲○○○始登記取得之財產。2、依高雄市稅
    捐稽徵處94年5月4日高市稽三密字第0940022696號函，記載
    系爭房屋92年房屋總現值1,886,300元，起課日期為91年11
    月，係與上開建築完成日期為91年10月8日相符。3、高雄市
    政府工務局(91)高市工建築使字第01019號使用執照所載之
    竣工日即91年7月10日，非實際完工日。4、系爭房屋之建造
    費用，均由王銘全以其向高雄市第二信用合作社申請使用00
    000000-0帳號支票支付（其付款經過詳如附表所示），於91
    年7月10日以後，尚繼續給付建造費用，可知91年7月10日尚
    未完工。5、按計算夫妻剩餘財產，以夫或妻現存之婚後財
    產為限，此觀民法第1030條之1第1項本文規定甚明，系爭房
    屋為婚姻關係消滅後始取得，顯非屬剩餘財產甚明。
(二)系爭房屋係原告甲○○○無償取得之財產，應不計入剩餘財
    產：1、依高雄市政府工務局(91)高市工建築使字第01019號
    使用執照所載，原告甲○○○為系爭房屋之起造人。2、惟
    查，王銘全生前係從事營建相關行業，系爭房屋之建造費用
    ，均由王銘全支付，此有王銘全向高雄市第二信用合作社申
    請使用00000000-0帳號支票簿存根影本36紙可證。系爭房屋
    既係由王銘全支付建造費用，是以原告甲○○○取得系爭房
    屋，實係無償取得。3、按因繼承或其他無償取得之財產，
    不列入夫妻剩餘財產，此觀民法第1030條之1第1項第1款規
    定甚明，系爭房屋既係無償取得，自無列入原告甲○○○剩
    餘財產之餘地等情。並聲明求為判決撤銷訴願決定及原處分
    。
三、被告則以︰
(一)依建築法及土地登記規則第79條第1項規定，申請建物所有
    權第一次登記者，以使用執照所載起造人為原則，而其取得
    流程為，申請取得建造執照、建築工程完竣後申請取得使用
    執照，取得使用執照後再據以申請建物所有權第一次登記。
(二)依高雄市政府工務局（91）高市工建築使字第01019號使用
    執照所載，原告甲○○○為系爭房屋之起造人，其中建造執
    照欄記載之竣工日期為91年7月10日，使用執照之發照日期
    為91年10月8日，然系爭房屋業於91年7月10日竣工，已足避
    風雨，可達經濟上之使用目的，即成為獨立之不動產，而由
    原告甲○○○原始取得所有權，縱使不經登記，亦不在民法
    第758條所謂非經登記不生效力之列，且相關工程款是否業
    已支付完竣，亦不影響原告甲○○○取得系爭房屋之所有權
    。
(三)系爭房屋既於91年7月10日已屬原告甲○○○所有，即於其
    配偶王銘全死亡（91年9月23日）前興建完成，自屬婚姻關
    係存續中取得之財產，又查原告屢執前詞聲稱王銘全生前從
    事營建相關行業，系爭房屋建造費用，均由王銘全高雄市第
    二信用合作社00000000-0支票存款帳戶所開立支票支付乙節
    ，被告曾於原告提起訴願階段，於98年2月16日復以財高國
    稅審二字第0980006280號函請原告提供（1）實付工程總價
    款若干？（2）施工進度及工程款付款明細（3）截至91年9
    月23日之完工比例及已付金額（4）工程承攬契約書等資料
    供核。惟原告98年2月20日陳述書並未提供上列資料供參核
    ，從而被告依高雄市稅捐稽徵處三民分處94年5月4日高市稽
    三密字第0940022696號函，核定系爭房屋價值為1,886,300
    元，並納入分配請求權計算範圍，並無違誤；被告98年1月1
    4日財高國稅審二字第0980003167號函復原告，否准原告甲
    ○○○君更正之申請，亦無不合等語，資為抗辯。並聲明求
    為判決駁回原告之訴。
四、兩造之爭點為系爭房屋是否為原告甲○○○於婚姻關係存續
    中取得之財產，而應納入其與被繼承人王銘全之夫妻剩餘財
    產分配請求權計算範圍。經查：
(一)按「凡經常居住中華民國境內之中華民國國民死亡時遺有財
    產者，應就其在中華民國境內境外全部遺產，依本法規定，
    課徵遺產稅。」為遺產及贈與稅法第1條第1項所明定。次按
    「夫或妻之財產分為婚前財產與婚後財產，由夫妻各自所有
    。」「法定財產制關係消滅時，夫或妻現存之婚後財產，扣
    除婚姻關係存續所負債務後，如有剩餘，其雙方剩餘財產之
    差額，應平均分配。但下列財產不在此限：一、因繼承或其
    他無償取得之財產。」民法第1017條第1項前段及第1030條
    之1第1項第1款亦有明文。又「依據法務部85年6月29日法85
    律決15978號函復『生存配偶之剩餘財產差額分配請求權，
    性質為債權請求權，．．．係為貫徹夫妻平等原則，並兼顧
    夫妻之一方對家務及育幼之貢獻，使剩餘財產較少之一方配
    偶，對剩餘財產較多之他方配偶得請求雙方剩餘財產差額二
    分之一，並非取回本應屬其所有之財產，故非物權請求權』
    ，該項請求權價值，於核課遺產時，准自遺產總額中扣除。
    」業經財政部86年2月15日臺財稅字第851924523號函釋在案
    。
(二)其次，民法第66條第1項所謂定著物，係指非土地之構成部
    分，繼續附著於土地，而達一定經濟上目的，不易移動其所
    在之物而言。凡屋頂尚未完全完工之房屋，其已足避風雨，
    可達經濟上使用之目的者，即屬土地之定著物（最高法院63
    年度第6次民庭庭推總會議決議（一）意旨參照）。準此，
    如房屋之結構體業已完成，僅門窗尚未裝設及內部裝潢尚未
    完成，此項尚未完全竣工之房屋，已足避風雨，可達經濟上
    之使用目的，即成為獨立之不動產，不待登記即由原始起造
    人取得所有權，此與因法律行為而取得者，須依民法第758
    條規定經登記始取得其所有權者不同。又按「建築物非經申
    請直轄市、縣（市)  (局）主管建築機關之審查許可並發給
    執照，不得擅自建造或使用或拆除。」「建築工程完竣後，
    應由起造人會同承造人及監造人申請使用執照。直轄市、縣
    （市)  (局）主管建築機關應自接到申請之日起，10日內派
    員查驗完竣。其主要構造、室內隔間及建築物主要設備等與
    設計圖樣相符者，發給使用執照，並得核發謄本；不相符者
    ，一次通知其修改後，再報請查驗。」為建築法第25條前段
    及第70條第1項所規定。則由上開法律規定及說明可知，依
    法申請建築之房屋，於建築工程完竣後，始得申請使用執照
    ，故取得使用執照之房屋，即足以證明該房屋已竣工，不待
    登記即由原始起造人於取得該房屋所有權。查，系爭房屋於
    90年9月10日取得建造執照，起造人為原告甲○○○，並於9
    1年3月14日開工，於同年7月10日竣工，經高雄市政府工務
    局於91年10月8日發給使用執照乙節，此有該局91年10月8日
    （91）高市工建築使字第01019號使用執照影本附卷可稽。
    揆諸前揭法律規定及說明，原告甲○○○於91年7月10日系
    爭房屋竣工時，即已取得該房屋之所有權。又本院卷附高雄
    市政府地政處三民地政事務所所核發建物所有權狀，雖記載
    系爭房屋建築完成日期為91年10月8日，然按建物所有權第
    一次登記，依土地登記規則第79條第1項規定，應提出使用
    執照及建物測量成果圖，故其登記內容係以使用執照為依據
    ，則上開建物所有權狀所載房屋建築完成日期乃係以系爭房
    屋取得使用執照之日期為準，惟依上開建築法第25條前段及
    第70條第1項規定，房屋須於建築工程完竣後，始得申請使
    用執照，故系爭房屋不可能於取得使用執照時，始建築完成
    ，是系爭房屋建築完成日期自應以起造人即原告甲○○○申
    報竣工日期為準，上開建物所有權狀所載房屋建築完成日期
    既與實情不符，自難以其所載建築完成日期，作為原告甲○
    ○○取得系爭房屋所有權之依據。綜上，原告甲○○○取得
    系爭房屋所有權既在被繼承人王銘全死亡（91年9月23日）
    之前，核屬婚姻關係存續中取得之財產，故被告依民法第10
    30條之1規定，將該房屋納入原告甲○○○與被繼承人王銘
    全間夫妻剩餘財產分配請求權計算範圍，並無不合。原告主
    張系爭房屋建築完成日期為91年10月8日，故原告甲○○○
    取得該房屋已在被繼承人王銘全死亡之後，故該房屋非屬婚
    姻關係存續中取得之財產，被告將該房屋納入民法第1030條
    之1計算範圍，依法不合云云，尚非可採。
(三)又原告主張被繼承人王銘全生前係從事營建相關行業，系爭
    房屋之建造費用，均由王銘全支付，故該房屋乃為原告甲○
    ○○無償取得之財產，依民法第1030條之1第1項第1款規定
    ，應不納入該條規定計算剩餘財產差額分配請求權之範圍云
    云，並提出支票簿存根影本36紙為證。然按「被繼承人死亡
    前2年內贈與下列個人之財產，應於被繼承人死亡時，視為
    被繼承人之遺產，併入其遺產總額，依本法規定徵稅：一、
    被繼承人之配偶。」遺產及贈與稅法第15條第1項第1款定有
    明文。查，系爭房屋係於91年3月14日開工，於同年7月10日
    竣工，而被繼承人王銘全係於91年9月23日死亡等情，已如
    前述，故原告主張系爭房屋之建造費用，均由王銘全支付乙
    節，縱屬實在，仍應依上開遺產及贈與稅法第15條第1項第1
    款規定，將王銘全所支付之建造費用併入其遺產總額，課徵
    遺產稅。則依原告所提出之支票存根主張王銘全支付之建造
    費用共計8,360,631元，故其應併入其遺產總額，課徵遺產
    稅之金額，遠超過被告核定系爭房屋應納入夫妻剩餘財產分
    配請求權計算之金額1,886,300元，反不利於原告，基於不
    利益變更禁止原則，故原告上開主張對本件判決結果仍不生
    影響。至於原告於本件言詞辯論終結後，另具狀請求再開言
    詞辯論，並聲請傳訊證人簡再發、林庭震及王順發，以證明
    前揭支票係用以支付系爭房屋建造費用，因系爭房屋建造費
    用縱使如原告所主張係由被繼承人王銘全支付，仍不影響本
    件判決結果，已如前述，故無傳訊上開證人之必要，併此敘
    明。
(四)綜上所述，原告之主張既不足取，其申請更正被繼承人王銘
    全遺產稅案關於生存配偶之剩餘財產分配請求權扣除額，主
    張系爭房屋不應列為生存配偶之剩餘財產差額分配請求權範
    圍，經被告查核結果，以系爭房屋為原告甲○○○於婚姻關
    係存續中取得之財產，應將該房屋納入民法第1030條之1計
    算範圍，並否准原告之申請，並無違法，訴願決定予以維持
    ，核無不合。原告訴請撤銷，為無理由，應予駁回。
五、據上論結，本件原告之訴為無理由，依行政訴訟法第98條第
    1項前段、第104條、民事訴訟法第85條第1項前段，判決如
    主文。
中    華    民    國    98    年     9    月    9     日
              高雄高等行政法院第三庭
                          審判長法官  邱  政  強
                                法官  詹  日  賢
                                法官  李  協  明
以上正本係照原本作成。
如不服本判決，應於判決送達後20日內向本院提出上訴書狀，其
未表明上訴理由者，應於提起上訴後20日內向本院提出上訴理由
書（須按對造人數附繕本）；如於本判決宣示或公告後送達前提
起上訴者，應於判決送達後20日內補提上訴理由書（須附繕本）
。未表明上訴理由者，逕以裁定駁回。
中    華    民    國    98    年     9    月    9     日
                              書記官  周  良  駿


司法院資訊處製作；財團法人民間司法改革基金會備份。
